臺灣高等法院臺中分院刑事判決　　　　96年度上訴字第2237號
上　訴　人
即　被　告　庚○○○
　　　　　　　　　　　1號2樓.
選任辯護人　郭賢傳　律師
上列上訴人因偽造文書等案件，不服臺灣臺中地方法院96年度訴
字第909號中華民國96年6月26日第一審判決（起訴案號：臺灣臺
中地方法院檢察署95年度偵字第10440號），提起上訴，本院判
決如下：
    主    文
原判決撤銷。
庚○○○意圖為自己不法之所有，以詐術使人將本人之物交付，
，處有期徒刑拾月，減為有期徒刑伍月，如易科罰金，以銀元參
佰元即新臺幣玖佰元折算壹日。
    犯罪事實
一、庚○○○於民國93年5月5日，自任會首，邀集丁○○、壬○○等人參與民間互助會，丁○○參與1會，壬○○參與2會，
    其餘之會員詳如附表所示，其中巳○○、戊○○、己○○等
    3 名會員係庚○○○虛構之人頭會員，該人頭會員會款係由
    庚○○○繳納，標息計算方式採內標制，每會會款為新台幣
    （下同）5萬元，會期自93年5月5日起，至94年10月5日止，
    共計18會，於每月5日下午20時許，定期在其臺中市○區○○路31巷2之1號庚○○○之住處開標，由標息最高者得標。
    詎庚○○○因財務困窘，急需金錢週轉，竟基於意圖為自己
    不法之所有之犯意，於93年11月5日，在前開地點，利用會
    員間不盡相識之機會，向其他會員訛稱係午○○得標，冒用
    午○○名義，以標息4800元得標，致其餘活會會員均陷於錯
    誤，而各交付活會會款45,200元予庚○○○，因之受有損害
    ，庚○○○共計收取9名活會會員交付之會款而詐得406,800
    元。嗣於94年3月5日，丁○○以標息5,000元得標後，庚○○○無法給付會款，宣布倒會，丁○○等人始知上情。
二、案經丁○○訴由臺灣臺中地方法院檢察署檢察官偵查起訴。
    理    由
一、證據能力方面：被告以外之人於審判外之陳述，雖不符前4
    條之規定，而經當事人於審判程序同意作為證據，法院審酌
    該言詞陳述或書面陳述作成時之情況，認為適當者，亦得為
    證據；當事人、代理人或辯護人於法院調查證據時，知有第
    159條第1項不得為證據之情形，而未於言詞辯論終結前聲明
    異議者，視為有前項之同意，刑事訴訟法第159條之5定有明
    文。本案下列引為證據之證人陳述及書證，被告均不爭執其
    證據能力，且以之作為證據並無不當，依上揭法條之規定，
    自均有證據能力，先予敘明。
二、訊據上訴人即被告（下稱被告）庚○○○矢口否認有何冒用
    午○○名義冒標互助會之詐欺取財犯行，辯稱：伊該次是用
    己○○名義去標會，伊怕其他人會誤以為都是伊家人標走，
    所以才會說是午○○得標云云。經查：
　(一)被告庚○○○於93年5月5日，自任互助會會首，虛構巳○○
    、戊○○、己○○等人頭會員，邀集丁○○、壬○○等實際
    參與互助會之會員共17人，成立附表所示之民間互助會，採
    內標制，每會會款為5萬元，會期自93年5月5日起，至94 年
    10月5日止，共計18會，於每月5日下午20時許定期開標，由
    標息最高者得標等情，業據被告庚○○○於原審審理時坦承
    不諱（見原審卷宗第46頁），並經證人巳○○、戊○○、己○○於偵查中證述明確（見95年度他字第4號卷第67、68頁
    ），復有互助會會單1紙在卷可稽（見95年度他字第4號卷第
    46 頁），堪信屬實。
　(二)被告庚○○○如何於93年11月5日冒用午○○名義標取互助
    會款一節，業據證人壬○○於原審審理時證稱：伊參加被
    告招募的互助會有2會，每期開標時，伊會以電話詢問被告
    是誰得標後，記錄在互助會單上等語（見原審卷宗第37至第
    38頁）；證人午○○於警詢中亦證稱「我至94年4月份輪到
    我標到，結果會首庚○○○沒有錢給我，會首並告知倒會，
    我是聽同是會腳壬○○說我會早就於93年11月5給會首庚○○○以4800元冒標走了」等語（見95年度他字第4號卷第19
    頁），並有證人壬○○提出之互助會會單1紙附卷可證（見
    95年度他字第4號卷第46頁）。而觀之證人壬○○所提之互
    助會單上所載得標紀錄，自第2會至11會之得標會員、得標
    日期、得標金額均有詳細記載，且其上所載第7會（即93年
    11月5日）係午○○以標息4,800元得標，足認證人壬○○、
    午○○前開陳述應屬真實。再前開互助會開標多由欲投標會
    員以口頭告知標息，由標息最高者得標，只有會員出席率較
    高時，才會書寫標單，而93年11月5日當日開標，並無書寫
    標單，僅是口頭告知標息等情，亦經證人即告訴人丁○○於
    原審審理時證述綦詳（見原審卷宗第39至40頁），則93年
    11月5日開標時既無書寫標單，會員之間標息出價高低僅被
    告最清楚，因此由何名會員得標均由被告口頭告知，被告既
    於開標日告知證人壬○○係午○○得標，可知被告於93年11
    月5日確以午○○名義冒標。則被告於93年11月5日，明知非
    午○○得標，卻以其名義向其他會員訛稱午○○得標，被告
    以午○○名義冒標之行為，已足令如附表所示之活會會員陷
    於錯誤，並各交付活會會款45,200元予被告庚○○○，被告
    總計詐得活會會員交付之會款406, 800元【計算式：（
    00000-0000）×（18-7-2）＝406,800。註：死會會員及人
    頭會員均非遭詐欺之被害人，故不列入】。
  (三)至被告辯稱該次互助會係由己○○得標，伊怕其他人會誤以
    為都是伊家人標走，所以才會說是午○○標走云云。惟前開
    互助會自93年5月5日第2會至93年11月5日第7會期間，多由
    其他會員得標，被告所繳納會款之人頭會員僅於93年7月5日
    第3會時以巳○○名義標得1會，其餘均由其他會員得標，並
    無多由被告家人得標之情形，被告所辯，與事實不符，自難
    採信。
  (四)綜上所述，本件事證明確，被告詐欺取財犯行堪予認定。
三、論罪科刑理由：
  (一)法律變更之比較適用：
    被告行為後，刑法於94年2月2日修正公布，並於95年7月1日
    施行。按行為後法律有變更者，適用行為時之法律。但行為
    後之法律有利於行為人者，適用最有利於行為人之法律，現
    行刑法第2條第1項定有明文。有關本案新舊法比較如下：
  (1)刑法第33條第5款業經修正公布，比較新舊法結果，以修正
    前即行為時法較有利於被告，應依刑法第2條第1項規定，本
    案被告所犯修正前詐欺罪之法定罰金刑部分，自應適用行為
    時之法律即修正前刑法第33條第5款規定決定其罰金部分之
    法定刑。
  (2)刑法第41條第1項前段規定，亦經修正，又被告行為時之易
    科罰金折算標準，修正前罰金罰鍰提高標準條例第2條前段
    （業於95年5月17日刪除）規定，就其原定數額提高為100倍
    折算1日，則本件被告行為時之易科罰金折算標準，應以銀
    元300元折算1日，經折算為新臺幣後，應以新臺幣900元折
    算為1日，經比較修正前後之易科罰金折算標準，適用新法
    並無較有利之情形，自應適用修正前之舊法。
  (3)被告行為後，刑法施行法第1條之1於95年6月14日經修正增
    訂規定「中華民國94年1月7日刑法修正施行後，刑法分則編
    所定罰金之貨幣單位為新臺幣。94年1月7日刑法修正時，刑
    法分則編未修正之條文定有罰金者，自94年1月7日刑法修正
    施行後，就其所定數額提高為30倍。但72年6月26日到94年1
    月7日新增或修正之條文，就其所定數額提高為3倍」。本件
    被告所犯刑法第339條第1項之罪，定有罰金刑，且為刑法分
    則編未修正之條文而定有罰金刑者；經比較新舊法適用之結
    果，其關於法定刑為罰金部分之提高標準，適用新法並無較
    有利之情形，故依刑法第2條第1項前段規定，本案關於刑法
    第339條第1項之法定刑罰金提高標準部分，自應適用行為時
    之法律即罰金罰鍰提高標準條例第1條之規定。
  (二)核被告所為，係犯刑法第339條第1項之詐欺取財罪。被告以
    一行為，詐取多名活會會員之會款，為一行為觸犯數罪名，
    屬同種想像競合犯，應從一重處斷。
四、原審對被告論罪科刑，本非無見，惟為紀念解除戒嚴20週年
    ，予罪犯更新向善之機，所制定之中華民國96年罪犯減刑條
    例業於96年7月16日生效實施，被告犯罪時間在中華民國96
    年4月24日以前，所犯為刑法第339條第1項之罪，合於減刑
    條件，原審未及適用，容有未合。被告提起上訴猶執前詞否
    認犯罪，雖無理由，惟原審判決既未及適用中華民國96 年
    罪犯減刑條例，應由本院予以撤銷改判。爰審酌被告詐欺手
    段、所得金額，犯後否認犯行，態度非佳，且未與告訴人達
    成民事和解，迄未賠償其所受損害等一切情狀，量處如主文
    所示之刑，以資懲儆，暨減其刑期2分之1，以勵自新。又按
    「犯最重本刑為5年以下有期徒刑以下之刑之罪，依本條例
    規定減為6月以下有期徒刑、拘役者，應於為減刑裁判時，
    併諭知易科罰金折算之標準」，中華民國96年罪犯減刑條例
    第9條定有明文，查本件被告所犯之罪，經減刑為有期徒刑5
    月，揆諸前揭法文意旨，自應由本院於為減刑裁判時，併依
    修正前刑法第41條第1項規定，諭知易科罰金折算之標準。
五、公訴意旨另以：被告庚○○○於不詳時間，蓄意偽造午○○
    之標單，而冒標前開會款，因認被告此部分另涉犯刑法第刑
    法第216條、第210條、第220條之行使偽造準私文書罪嫌等
    語。惟按犯罪事實，應依證據認定之，無證據不得認定犯罪
    事實，刑事訴訟法第154條第2項定有明文。經查前開互助會
    開標多由會員以口頭告知標息，由標息最高者得標，只有會
    員出席率較高時，才會書寫標單，而93年11月5日當日開標
    ，並無書寫標單，僅是口頭告知標息等情，已詳如前述，此
    外，本院查無任何證據可資證明該次投標曾書寫標單，且檢
    察官亦未提出其他積極證據，足資證明被告有冒用午○○名
    義書寫標單之行使偽造準私文書罪嫌，被告此部分犯罪猶屬
    不能證明，因檢察官認被告此部分犯行，與前揭論罪科刑部
    分，有修正前刑法第55條牽連犯之裁判上一罪關係，爰不另
    為無罪之諭知，附此敘明。
據上論斷，應依刑事訴訟法第369條第1項前段、第364條、第299
條第1項前段、刑法第2條第1項前段、第339條第1項、修正前刑
法第41條第1項前段，罰金罰鍰提高標準條例第1條前段、修正前
罰金罰鍰提高標準條例第2條，現行法規所定貨幣單位折算新臺
幣條例第2條，中華民國96年罪犯減刑條例第2條第1項第3款、第
7條、第9條，判決如主文。
本案經檢察官乙○○到庭執行職務。
中　　華　　民　　國　　96　　年　　9 　　月　　20　　日
            刑事第七庭  審判長法　官　林　榮　龍
                              法　官　張  惠　立
                              法　官　鄭　永　玉
上列正本證明與原本無異。
被告不得上訴。檢察官得上訴。
如不服本判決應於收受送達後十日內向本院提出上訴書狀，其未
敘述上訴之理由者並得於提起上訴後十日內向本院補提理由書（
均須按他造當事人之人數附繕本）。
                                書記官　　瑞　芳
中　　華　　民　　國　　96　　年　　9　　月　　20　　日
附表：
┌──┬─────┬──────┬────┬──────────┐
│編號│姓     名 │得標日期    │得標標息│備      　　　　註  │
├──┼─────┼──────┼────┼──────────┤
│1   │庚○○○  │93年5月5日  │        │                    │
│    │（會首）  │（第1會）   │        │                    │
├──┼─────┼──────┼────┼──────────┤
│2   │丁○○    │94年3月5日  │5000元  │遭庚○○○冒標詐欺之│
│    │          │（第11會）  │        │活會會員            │
├──┼─────┼──────┼────┼──────────┤
│3   │寅○○（李│            │        │遭庚○○○冒標詐欺之│
│    │芳照之夫）│            │        │活會會員            │
├──┼─────┼──────┼────┼──────────┤
│4   │午○○    │93年11月5日 │4800元  │遭庚○○○冒標之會員│
│    │          │（第7會）   │        │                    │
├──┼─────┼──────┼────┼──────────┤
│5   │丑○○    │94年2月5日  │5000元  │遭庚○○○冒標詐欺之│
│    │          │（第10會）  │        │活會會員            │
├──┼─────┼──────┼────┼──────────┤
│6   │壬○○    │            │        │遭庚○○○冒標詐欺之│
│    │          │　　　　    │        │活會會員            │
├──┼─────┼──────┼────┼──────────┤
│7   │壬○○    │            │        │遭庚○○○冒標詐欺之│
│    │          │　　　　    │        │活會會員            │
├──┼─────┼──────┼────┼──────────┤
│8   │辛○○    │94年1月5日  │5000元  │遭庚○○○冒標詐欺之│
│    │（辰○○的│（第9會）   │        │活會會員            │
│    │丈夫）    │            │        │                    │
├──┼─────┼──────┼────┼──────────┤
│9   │辰○○    │93年8月5日  │5000元  │                    │
│    │          │（第4會）   │        │                    │
├──┼─────┼──────┼────┼──────────┤
│10.  │甲○○    │93年12月5日 │4700元  │遭庚○○○冒標詐欺之│
│    │          │（第8會）   │        │活會會員            │
├──┼─────┼──────┼────┼──────────┤
│11.  │己○○    │            │        │係人頭會員，會款由周│
│    │          │            │        │黃益淑繳納          │
├──┼─────┼──────┼────┼──────────┤
│12.  │戊○○    │            │        │係人頭會員，會款由周│
│    │          │            │        │黃益淑繳納          │
├──┼─────┼──────┼────┼──────────┤
│13.  │丙○○    │            │        │遭庚○○○冒標詐欺之│
│    │          │　　　　    │        │活會會員            │
├──┼─────┼──────┼────┼──────────┤
│14.  │癸○○    │            │        │遭庚○○○冒標詐欺之│
│    │          │　　　　    │        │活會會員            │
├──┼─────┼──────┼────┼──────────┤
│15.  │子○○    │93年6月5日  │4200元  │                    │
│    │          │（第2會）   │        │                    │
├──┼─────┼──────┼────┼──────────┤
│16.  │巳○○    │93年7月5日  │4500元  │係人頭會員，會款由周│
│    │          │（第3會）   │        │黃益淑繳納          │
├──┼─────┼──────┼────┼──────────┤
│17.  │卯○○    │93年9月5日  │4800元  │                    │
│    │          │（第5會）   │        │                    │
├──┼─────┼──────┼────┼──────────┤
│18.  │未○○    │93年10月5日 │4800元  │                    │
│    │          │（第6會）   │        │                    │
└──┴─────┴──────┴────┴──────────┘
附錄：
刑法第339條：
意圖為自己或第三人不法之所有，以詐術使人將本人或第三人之
物交付者，處五年以下有期徒刑、拘役或科或併科一千元以下罰金。
